【裁判字號】    98,交聲,1064
【裁判日期】    990129
【裁判案由】    聲明異議
【裁判全文】
臺灣臺南地方法院交通事件裁定        98年度交聲字第1064號
移送機關    臺北市交通事件裁決所
異議人即
受處分人    甲○○
                    號
上列異議人即受處分人因違反道路交通管理處罰條例案件，對於
臺北市交通事件裁決所，民國98年7 月29日所為之裁決處分（處
分案號：北市裁申字第裁22-ZBP032687號）聲明異議，本院裁定
如下：
    主  文
原處分撤銷，發回臺北市交通事件裁決所。
    理  由
一、原處分意旨略以：異議人即受處分人甲○○（下稱異議人）
    所有之車牌號碼ZV-5626 號自用一般小客車，於民國97年10
    月13日11時39分許，經人駕駛通過楊梅收費站南下第8 車道
    ，不依規定繳費，經通知補繳，未於繳費期限97年11月26日
    止補繳，經內政部警政署國道公路警察局第二警察隊楊梅分
    隊警員逕行製單舉發，嗣經移送機關即臺北市交通事件裁決
    所以其違規事證明確，依道路交通管理處罰條例第27條第1
    項及違反道路交通管理事件統一裁罰標準表，裁處異議人罰
    鍰新臺幣（下同）3,000 元之處分。
二、本件聲明異議意旨略以：按現行汽車行經收費站扣款失敗案
    件，依規定應先通知該車主補繳通行費40元，而遠通電收公
    司竟未通知異議人戶籍地而逕移送裁罰。根據行政程序法第
    72條第1 項及民法第20條之規定，異議人為應收送達人之行
    政文書應以異議人當時戶籍地為主始為適法，因而為此聲明
    異議等語。
三、按汽車行駛於應繳費之公路、橋樑、隧道或輪渡，不依規定
    繳費者，處汽車所有人或駕駛人3,000 元以上6,000 元以下
    罰鍰，並追繳欠費，道路交通管理處罰條例第27條第1 項固
    定有明文。惟按得向通行之汽車徵收通行費之應繳費之公路
    係規定於公路法第24條第1 項，並於第2 項規定，就前項徵
    收通行費之作業程序、收費設施設置、收費方式、收費車種
    、費率、作業管理、停徵或免徵規定、欠費追繳、收取追繳
    作業費用及委託其他機關（構）辦理等事項之辦法，授權由
    交通部定之。依前開授權，交通部於93年7 月1 日訂定「公
    路通行費徵收管理辦法」，另交通部臺灣區○道○○○路局
    為辦理電子收費申裝及欠費追繳作業，亦依據公路通行費徵
    收管理辦法相關規定，另訂定「交通部臺灣區○道○○○路
    局電子收費申裝及欠費追繳作業注意事項」。又按車輛不依
    規定繳納通行費，營運單位之自動收費系統應將該用路人車
    輛之車種、牌照號碼、通行時間、地點、行駛方向等予以記
    錄並照相或錄影存記。營運單位應依本局查明之車籍資料，
    製發「補繳通行費及作業處理費通知單」，追繳通行費並加
    收作業處理費用；用路人應依「補繳通行費及作業處理費通
    知單」所列金額及繳費期限完成補繳，逾補繳期限截止日未
    繳納者，依法舉發，「交通部臺灣區○道○○○路局電子收
    費申裝及欠費追繳作業注意事項」第13點及第17點分別定有
    明文。是依上開規定既予駕駛人補繳期限，則在該補繳期限
    前，駕駛人是否有「不依規定繳費」之違規事實，即屬不確
    定狀態，舉發單位尚無從為舉發，應認於補繳期限屆滿後仍
    未補繳費用，其違規行為方屬成立。至於處理違反道路交通
    管理事件，有關文書送達之程序，依行政程序法之規定，違
    反道路交通管理事件統一裁罰基準及處理細則第5 條定有明
    文。而依行政程序法第68條第1 項、第74條第1 項、第2 項
    規定：送達由行政機關自行或交由郵政機關送達；送達不能
    依前二條規定為之者，得將文書寄存送達地之地方自治或警
    察機關，並作送達通知書兩份，一份黏貼於應受送達人住居
    所、事務所、營業所或其就業處所門首，另一份交由鄰居轉
    交或置於該送達處所信箱或其他適當位置，以為送達；前項
    情形，由郵政機關為送達者，得將文書寄存於送達地之郵政
    機關。至於受送達人實際於何時受領該送達文書，均與合法
    送達之效力不生影響。再前開所稱「住居所」係民法上概念
    （即民法第20條至第24條所規定），指當事人依一定事實，
    足認以久住之意思，住於一定之地域者，即為設定其住所於
    該地；所謂「一定事實」，包括戶籍登記、居住情形等，尤
    以戶籍登記資料為主要依據，但不以登記為要件。而戶籍法
    所為之戶籍住址之登記（戶籍法第1 條參照），採形式主義
    ，未登記不發生戶籍法上效力。戶籍登記之住址（即戶籍所
    地址），則為戶籍管轄區內之處所，主要發生選舉、兵役、
    教育等公法上效力，與住居所為民法上法律行為的準據，發
    生各種民事上的效力，二者規範意旨不同。實務上戶籍法上
    的住址與民法上的住居所，絕大多數情形雖為同一處所，但
    並非當然同一，然不論法院或行政機關在調查「住所」時，
    通常均以戶籍登記的住址為認定標準。
四、經查：
(一)異議人所有之車牌號碼ZV-5626 號自用一般小客車，於97年
    10月13日11時39分許，經人駕駛通過楊梅收費站南下第8 車
    道，不依規定繳費，經通知補繳，未於繳費期限97年11月26
    日止補繳，經內政部警政署國道公路警察局第二警察隊楊梅
    分隊警員逕行製單舉發等情，固有內政部警政署國道公路警
    察局98年2 月20日公警局交字第ZBP032687 號舉發違反道路
    交通管理事件通知單、交通部臺灣區○○○路局委託遠通電
    收股份有限公司補繳通行費及作業處理費通知單及違規採證
    照片各1 紙在卷可稽。然營運單位即遠通電收股份有限公司
    （下稱遠通公司）是否依上開規定製發「補繳通行費及作業
    處理費通知單」通知異議人補繳通行費乙節，經本院依職權
    函查後，該補繳通行費及作業處理費通知單，以掛號寄送車
    籍地址，受送達人為「甲○○」，寄送地址為「臺北市○○
    區○○路105 巷35號11樓」，然因不獲會晤異議人，亦無法
    付與有辨別事理能力之同居人、受僱人或應送達處所之接收
    郵件人員，遂於97年11月6 日將該高速公路通行費催繳通知
    單寄存於應受送達地之郵政機關即「萬芳郵局」，並作送達
    通知書2 份，1 份黏貼於異議人上址門首，另1 份置於該送
    達處所信箱或其他適當位置，以為送達等情，有高速公路委
    託遠通電收公司辦理電子收費業務送達證書影本1 紙在卷可
    憑。
(二)惟本院查核異議人戶籍資料結果，異議人於96年3 月20日迄
    今，確係設籍於「臺中市○區○○里○○○○街196 號」，
    經核與本件補繳通行費及作業處理費通知單所載寄件地址「
    臺北市○○區○○路105 巷35號11樓」不符，此有臺中市北
    區戶政事務所98年10月16日中市北戶字第0980005869號函檢
    送異議人之戶籍謄本及個人基本資料查詢結果各1 份附卷可
    參。故本件異議人於96年3 月20日迄今，已遷入「臺中市○
    區○○里○○○○街196 號」之住所，並辦理戶籍遷入登記
    在案。然遠通公司猶以監理機關登載之車籍地址即「臺北市
    ○○區○○路105 巷35號11樓」付郵送達本件通行費之補繳
    通知單，揆諸前開說明，本件通行費補繳通知單之送達程序
    要非合法，尚不生合法送達之效力。
五、綜上所述，遠通公司之上開通行費補繳通知既未合法送達與
    異議人，異議人自無從補繳通行費，異議人是否有「不依規
    定繳費」之違規事實，即屬不確定狀態，舉發單位尚無從為
    舉發，移送機關自亦無裁罰之權。從而，移送機關以異議人
    駕駛汽車行駛於應繳費之公路，不依規定繳費，經通知補繳
    ，未於繳費期限97年11月26日止補繳為由所為之裁罰，即失
    所據，應予撤銷，發回原處分機關另行合法送達後，再行循
    相關程序處理，以資適法。
六、據上論斷，應依道路交通管理處罰條例第87條第2 項，道路
    交通案件處理辦法第20條前段，裁定如主文。
中    華    民    國    99    年    1     月    29    日
                        交通法庭法  官  鄭燕璘
以上正本證明與原本無異。
如不服本裁定應於送達後5日內向本院提出抗告狀。（應附繕本
）
                                書記官  蔡明峰
中    華    民    國    99    年    1     月    29    日

司法院資訊處製作；財團法人民間司法改革基金會備份。
